【裁判字號】    88,上更(一),246
【裁判日期】    900424
【裁判案由】    偽造有價證券
【裁判全文】
臺灣高等法院刑事判決                        八十八年度上更(一)字第二四六號
    上  訴  人
    即  被  告  丁○○
    選任辯護人  方正彬
右上訴人因偽造有價證券等案件，不服臺灣士林地方法院八十五年度訴字第七六０號
，中華民國八十七年四月二十二日第一審判決（起訴案號：臺灣臺中地方法院檢察署
八十四年度偵字第一０三八八號），提起上訴，判決後，經最高法院發回更審，本院
判決如左：
    主  文
原判決撤銷。
丁○○無罪。
    理  由
一、公訴意旨略以：被告丁○○曾有偽造有價證券前科，猶不知悔改，於民國八十三
    年十一月十日在臺北市○○路上，拾獲丙○○所有遺失之臺北銀行承德分行票號
    ＣＥ0000000號空白支票一張，竟意圖為自己不法之所有，予以侵占入己
    。並意圖供行使之用，偽填發票日為八十三年十一月十八日，金額為新台幣（下
    同）七萬九千三百二十八元，復偽刻丙○○印章後，偽造丙○○印文在該支票上
    ，再交由不知情之藍先生持往臺北市○○○路一○二號四樓，交付甲○抵付租金
    。嗣因丙○○辦理票據掛失止付，而為警循線查獲。因認被告犯有刑法第三百三
    十七條侵占遺失物及同法第二百零一條第一項偽造有價證券罪嫌。
二、按犯罪事實，應依證據認定之，無證據不得認定其犯罪事實；不能證明被告犯罪
    者，應諭知無罪之判決，刑事訴訟法第一百五十四條、第三百零一條第一項分別
    定有明文。又認定不利於被告之事實，須依積極證據，苟積極證據不足為不利於
    被告事實之認定時，即應為有利於被告之認定，更不必有何有利之證據。又告訴
    人之告訴，係以使被告受刑事訴追為目的，是其陳述是否與事實相符，仍應調查
    其他證據以資審認（最高法院三十年上字第八一六號、五十二年台上字第一三０
    ０號判例意旨參照）。
三、公訴認上訴人即被告丁○○犯有刑法第三百三十七條侵占遺失物及同法第二百零
    一條第一項偽造有價證券罪嫌。係以被告屢傳拒不到庭。然查，上述空白支票，
    係告訴人丙○○於八十三年十一月十日在承德路上遺失等情，業據告訴人丙○○
    指訴甚詳。次查，被告如何委託藍先生持已製作完成之上開支票抵付租金之情節
    ，亦經證人甲○證述明確。本件復有臺北市票據交換所函送之遺失票據申請書、
    票據掛失止付通知書、上開支票影本、退票理由單在卷可佐為論據。
四、訊據被告承認邀得丙○○同意至臺北銀行承德分行申請支票帳戶，並領得空白支
    票簿一本後，將丙○○印章、支票簿交由戊○○保管、使用，及委由戊○○代為
    處理其與甲○間房屋債務，戊○○將前開支票交付甲○之事實，惟自偵查中起即
    堅決否認有侵占遺失物及偽造有價證券之犯行，並辯稱：伊有邀丙○○至臺北銀
    行承德分行申請支票帳戶，伊與丙○○、戊○○當初係協議開設公司，由丙○○
    為負責人，戊○○管理財務，遂以丙○○之名義申請支票，給他三十萬元，第一
    次給他五萬元，並將印章、支票交由戊○○保管，伊並未經手支票簽發相關事宜
    ，乃事後丙○○、戊○○二人發生糾紛而衍生出本案。案發當日伊委託戊○○代
    伊處理房子之貼補費用事宜，並未刻意指示戊○○簽發丙○○之支票，伊並無偽
    造有價證券持之行使之意思等語。
五、經查丙○○係於八十三年十一月三日臺北市○○路臺北銀行承德分行開立四三六
    －０號支票存款帳戶，此有開戶資料影本附卷可稽（見原審卷(一)第六十二至六十
    五頁）。告訴人丙○○亦承認有至臺北銀行承德分行開立上開帳戶之事實。上開
支票帳戶開戶後，並於八十三年十一月七日以開戶印鑑領取ＣＥ0000000
    至ＣＥ0000000號支票存款簿一本計二十五張支票，有支票領取證影本在
    卷可稽（見原審卷(一)第六十六頁）。告訴人丙○○否認係其領取，而證人戊○○
    於原審結證稱：被告將丙○○印章交給我，由我持往銀行領取支票，並由我保管
    支票，丙○○不知道等語（見原審卷(一)第一五二頁反面）。則公訴意旨認係被告
    於八十三年十一月十日在臺北市○○路上，拾獲丙○○所遺失之臺北銀行承德分
    行票號ＣＥ0000000號空白支票一張，竟意圖為自己不法之所有，予以侵
    吞入己，起訴被告涉有侵佔遺失物罪嫌部分，顯與上開支票係由戊○○持丙○○
    之印章，至臺北銀行承德分行領取之事實不符，告訴人丙○○既未領取持有該支
    票即無從遺失，被告亦無拾獲該支票之可能，顯乏證據證明被告有侵占遺失物之
    犯行。
六、公訴意旨另以被告意圖供行使之用，於前揭ＣＥ0000000號支票上，偽填
    發票日為八十三年十一月十八日，金額為七萬九千三百二十八元，復偽刻丙○○
    印章後，偽造丙○○印文在該支票上，再交由不知情之藍先生持往臺北市○○○
    路一○二號四樓，交付甲○抵付租金。嗣因丙○○辦理票據掛失止付，而為警循
    線查獲。因認被告犯有刑法第二百零一條第一項之偽造有價證券罪嫌一節。經查
    由甲○提示之面額七萬九千三百二十八元支票係由證人戊○○填寫日期、金額及
    受款人王薛佩弦之姓名，據戊○○於本院調查時證述甚明（見本院八十九年十二
    月二十一日訊問筆錄），其並當庭書寫該日期、金額、王薛佩弦姓名以供比對。
    至於支票上所蓋之印章係告訴人丙○○開戶印章，據丙○○於本院八十九年十一
    月十五日調查時供明。則公訴人起訴認被告「偽填發票日為八十三年十一月十八
    日，金額為七萬九千三百二十八元，復偽刻丙○○印章後，偽造丙○○印文在該
    支票上」，均與實情不符，而乏認定之依據。該支票係由戊○○持往臺北市○○○路一○二號四樓，交付甲○抵付被告應付與甲○之母王薛佩弦之租金，此據證
    人甲○於檢察官偵查中（見原臺灣臺北地方法院士林分院檢察署八十四年度偵字
    第七二六號卷第三十二頁反面）、戊○○於本院調查時（見本院八十九年十二月
    二十一日訊問筆錄）證述甚明。證人甲○於檢察官偵查中，證稱：支票後面丁○○印章是送來的藍先生帶丁○○的印章，當我的面蓋的，至於支票上之日期、金
    額、抬頭都是已經填好的（見同上第七二六號偵卷第三十三頁）。依證人甲○所
    證，亦不足以認定被告有偽造該ＣＥ一○三五五五號支票之情事。況查戊○○曾
    因偽造如附表所示之支票三張連同其他連續意圖供行使之用，而偽造其他支票之
    犯行，經本院八十九年度上更(一)字第七八號判處有期徒刑三年六月確定，據證
    人戊○○陳明，並有該案判決在卷可稽。而本院上開判決認定如附表所示之三張
    支票係戊○○所偽造，並未認定被告係共犯。況如附表所示之支票三張，均屬告
    訴人林水木「掛失止付」之六張支票（即ＣＥ0000000、ＣＥ00000
    00、ＣＥ0000000、ＣＥ0000000、ＣＥ0000000、ＣＥ
    0000000）中之三張支票（即ＣＥ0000000、ＣＥ0000000
    、ＣＥ0000000），此由卷附遺失票據申報書、票據掛失止付通知書影本
    觀之甚明。況查告訴人指被冒領之二十五張支票中，有ＣＥ0000000、Ｃ
    Ｅ0000000、ＣＥ0000000、ＣＥ0000000、ＣＥ0000
    000、ＣＥ0000000號六張支票兌現，其後並有另領用之ＣＥ0000
    000、ＣＥ0000000、ＣＥ0000000號三支票亦均兌現，上開支
    票存款帳戶至八十四年六月十六日始拒絕往來（見原審卷(一)第六十二頁），此有
    臺北銀行承德分行八十五年九月十八日北銀承字第一四八一號函所附丙○○四三
    六－○帳戶之往來資料、ＣＥ0000000、ＣＥ0000000號支票影本
    附卷可稽（見原審(一)第七十、七十三頁）。則告訴人丙○○於警局偵訊及臺灣臺
    中地方法院應訊時指訴稱：「於八十三年十一月十日早上在臺北市○○路臺北銀
    行承德分行內被人盜領。」（見原臺灣臺北地方法院士林分院檢察署八十四年度
    偵字第七二六號卷第十七頁）、「印章是我的，但不是我蓋的。‧‧‧，我找李
    三和（應為「呂」三和之誤）一起買車，李三和找丁○○用我名義申請支票，我
    將身分證印章交給李三和，我和他們二人一起去銀行申請支票，後來支票被丁○○偷領走，我沒有拿到支票。‧‧‧，丁○○有開票給我朋友張志榮。張志榮跑
    來告訴我，我才知道被盜領。‧‧‧」 (見臺灣臺中地方法院八十四年度訴字第
    二八七四號卷第六九頁反面）等詞，告訴人所述上開支票係被人盜領，其全然不
    知一節，尚非可採。卷附臺北市票據交換所函送之遺失票據申請書、票據掛失止
    付通知書、上開支票影本、退票理由單等證物，亦均不足以認定前揭ＣＥ000
    0000號支票係被告所偽造。至於被告雖委請戊○○代其處理房子之貼補費用
    事宜，惟並未指示戊○○簽發丙○○之支票，戊○○以其所持之ＣＥ00000
    00號支票，填寫日期、金額及王薛佩弦姓名，並以被告之印章背書，交付甲○
    用以支付王薛佩弦之租金。倘被告明知戊○○係要以偽造該支票之方式支付上開
    款項，衡情焉會同意以其自己之印章背書而留下證據，證人戊○○雖於原審曾稱
    是被告要伊代寫該支票云云，惟其於本院調查時對於其簽發支票時，被告究竟有
    無在場，被告有無請其代寫等情，閃爍其詞，被告復否認有請戊○○代寫，並以
    該支票支付予甲○之情事，尚難以之為不利於被告之認定。則被告所辯無意圖供
    行使而偽造該支票持之行使之犯行，尚堪採信。
    此外，復查無其他證據足證被告有被訴之犯行，尚不能證明其犯罪。既不能證明
    其犯罪，被告聲請傳喚乙○○作證及向臺北銀行承德分行函查上開帳戶支票領用
    之情形，以為其有利之證明，本院認均無必要，附此敘明。
七、綜上所述，不能證明被告犯有被訴之犯罪，原判決未詳加審究，予以論罪科刑，
    尚有未合。被告上訴意旨否認犯罪，指摘原判決不當．為有理由，自應由本院予
    以撤銷，依法諭知被告無罪之判決。
據上論斷，應依刑事訴訟法第三百六十九條第一項前段、第三百六十四條、第三百零
一條第一項，判決如主文。
本案經檢察官陳明光到庭執行職務。
中      華      民      國      九十      年      四    月    二十四    日
                              臺灣高等法院刑事第三庭
                                  審判長法  官  張  連  財
                                        法  官  張  傳  栗
                                        法  官  李  英  勇
右正本證明與原本無異。
檢察官如不服本判決應於收受送達後十日內向本院提出上訴書狀，其未敘述上訴之理
由者並得於提起上訴後十日內向本院補提理由書（均須按他造當事人之人數附繕本）
。
                                        書記官  倪  淑  芳
中      華      民      國      九十      年      四    月    二十五    日
附表（臺北銀行承德分行四三六之０號帳戶支票）：
    支票號碼    票載日期     票載金額   發票時地及執票人
                （83年）   （新臺幣元）
１  CＺ0000000   00月20日      150,000   於八十三年十一月中旬，在臺北市中山
                                        北路六段有福客棧簽發，交付陳文琳以
                                        清償舊欠。
２  CＺ0000000   00月15日       601,743  於八十三年十二月間在臺北市簽發，交
                                        付美國運通國際股份有限公司以清償債
                                        務。
３  CＺ0000000   00月25日        30,000  於八十三年十一月九日，在臺北市民生
                                        東路、敦化北路口簽發，交付李俊偉以
                                        給付車馬費。


司法院資訊處製作；財團法人民間司法改革基金會備份。
